臺灣高雄地方法院民事判決　九十二年度簡上字第三九一號
　　上　訴　人　金鑽王數位科技股份有限公司
?
　　法定代理人　乙○○
　　訴訟代理人　甲○○
　　　　　　　　郭家駿律師
　　被上訴人　　丙○○
　　訴訟代理人　王炯棻律師
　　　　　　　　王錦堂律師
　　　　　　　　黃永隆律師
右當事人間請求確認本票債權不存在事件，上訴人對於中華民國九十二年十月六日本
院高雄簡易庭民國九十二年度雄簡字第一○五六號第一審判決提起上訴，經本院於民
國九十三年九月二十三日言詞辯論終結，判決如左：
    主      文
上訴駁回。
第二審訴訟費用由上訴人負擔。
    事實及理由
一、被上訴人起訴主張：
  (一)被上訴人接獲上訴人聲請本院就被上訴人於民國（下同）九十年五月一日簽發、
    九十一年十二月十日到期，票號0000000號、票面金額新台幣（下同）一
    百一十七萬元之本票核准強制執行裁定，惟查前開本票債權已不存在，兩造間已
    無債權債務關係存在，爰請求確認債權不存在。又被上訴人故曾開立本票四張（
    面額均為一百十七萬元）予上訴人，但其目的係為擔保被上訴人間之交付上訴人
    之二十四張支票（面額均為十九萬五千元）能兌現，被上訴人在九十一年八月間
    通知終止合約，要求上訴人派人取回設備並交還尚未兌現之九張支票，嗣後上訴
    人向本院岡山簡易庭聲請調解（九十一年度岡調字第八五號），經調解取回設備
    成立在案，並將原持有之九張支票均退還被上訴人，換言之，系爭本票所擔保之
    對象（即支票債權）已不存在，上訴人自無再主張對系爭本票尚有債權存在。
  (二)若依上訴人主張系爭本票係為擔保「聖文行銷顧問有限公司」（下稱聖文公司）
    與被上訴人金鑽王股份有限公司（下簡稱金鑽王公司）間加盟合作合約（以下簡
    稱系爭合約）之履行。則系爭合約亦經上訴人於九十一年九月二十六日自行在聲
    請調解狀（九十一年岡調字第八五號）中表示終止合約，自無再請求給付已到期
    及未到期（租金共一百七十五萬五千元）之理。且上訴人亦透過執行程序取回機
    器。而依其自行在九十一年執字第五四三九三號案件所呈報該批設備價值為二百
    五十萬元，即令扣除其主張滅失部分（事實上並未滅失，而是上訴人在執行取回
    時有部分設備尚未搬走）三十七萬九千一百五十六元，實際上取回之設備亦達二
    百十二萬零八百四十四元，遠超過系爭本票所擔保之範圍。
  (三)再者，被上訴人與上訴人簽約時，上訴人並未提出完整合約，僅將合約中最後一
    頁讓被上訴人簽名，即未提出合約一至四頁（見被上訴人於原審九十二年八月五
    日所提之陳報狀），且聖文公司並未授權被上訴人丙○○以公司名義簽約，而係
    丙○○個人所簽；依合約第五條費用處理之約定，即九十萬元係租用之費用，第
    十條則約定被上訴人在合約期滿享有每台電腦五百元之優先購買權，在未行使優
    先購買權時條件亦未成就，均與買賣契約之成立無關；且，被上訴人並無合約第
    十九條約定違約之情形，上訴人自無主張全部已到期及未到期之債務。至於合約
    約定以本票分四期每半年為一期退還，足見非擔保系爭契約之履行。
二、上訴人則以：
  (一)被上訴人向上訴人公司承租旗楠店設備因違約所造成上訴人公司之損失，共四十
    八萬六千四百八十七元，被上訴人依法應負填補之責。本件被上訴人於九十一年
    八月十九日以存證信函通知上訴人公司終止租約，其所簽發給付各期租金支票，
    則自九十一年九月十日起即已跳票，惟拒絕將所承租之設備返還上訴人公司，上
    訴人公司至九十二年三月十四日始因強制執行而將部分設備取回。被上訴人於系
    爭租賃契約終止後仍拒絕交還上訴人公司系爭租賃物，自屬無權占有該批設備，
    其無法律上之原因而受有利益，因而妨害上訴人公司對於系爭設備之使用收益，
    使上訴人公司受有損害甚明。上訴人公司亦得據此依不當得利法則請求被上訴人
    給付自九十一年八月十九日起至九十二年三月十四日止七個月之期間內，按每月
    月租十九萬五千元計算之損害金，合計一百三十六萬五千元。上訴人公司之損害
    及得請求之損害金，均係被上訴人對上訴人公司之債務，而為系爭本票所擔保，
    是被上訴人訴請確認系爭本票債權不存在，為無理由。
  (二)被上訴人所簽發面額一百十七萬元之本票四紙，依合約第八條第一項後段（見本
    件卷第十七頁）：「甲方於簽約完成日即需支付頭期款新臺幣九十萬元（每一台
    電腦頭期款新臺幣壹萬兩仟元），及四張保證本票或支票（每張票據依成交價金
    額之設備及軟體總價百分之二十五開立）。合作期間保證票據分四次每半年為一
    期退還，雙方同意後合約繼續‧‧‧」，如上所述，系爭合約關於電腦設備之提
    供，同時具有租賃及買賣之雙重性質，因此系爭合約之成交總金額即為所有租金
    （亦為買賣價金）之總額。依上開約定內容，系爭保證本票固然未明文具體約定
    ，係擔保系爭合約之履行及不履行之損害賠償，惟由四張保證本票每張之金額係
    依系爭合約成交總金額四分之一開立，合作期間保證本票分四次每半年為一期退
    還，而非開立二十四張本票，每月租金後退還一張，足證系爭本票係保證整個合
    約之履行，而非僅擔保被上訴人依系爭合約應給付租金之債務，由契約文義亦無
    從為如此之解釋，且依交易習慣或當事人之真意，亦無從為此認定。
  (三)另查，依合約第二條第一項約定：「除本合約明示規定外，雙方自合約簽之日起
    不得任何理由解除、終止本合約」，合約第十九條第一項(2)(3)約定：「甲方逾期
    支付租金者」或「甲方無支付能力，請求停止付、任何退票情形‧‧‧者」，視
    為違約論，同條第二項(1)約定：「如甲方違約時，乙方得主張全部已到期及未到
    期之債務全部到期」、「乙方得進入甲方放置合約設備之場所，將合約設備逕行
    取回」。依其約定，被上訴人依系爭合約，不論是否願意繼續租用，或不論設備
    是否業已遭取回，均無停止支付租金之權利則依合約被上訴人尚應給付六個月之
    租金一百七十五萬五千元（計算式為0000000x6=0000000）；系爭本票依第二條
    約定屬保證本票，並為擔保本件契約之履行及不履行之損害賠償之用。至於上訴
    人公司返還被上訴人所開立已退票或未到期之支票九張，係因該九張支票均已拒
    絕往來，上訴人公司既有本票可資確保權益，留著上開支票亦無實益，因此在被
    上訴人之要求下返還支票，並無免除租金債務之意思。
三、兩造不爭執之事項：
  (一)被上訴人丙○○於九十年五月一日與上訴人公司訂立加盟合作合約書（至於被上
    訴人是否以其個人名義或以聖文公司名義簽約乙事，待後述之），即雙方共同合
    作成立亞力士遊戲王國楠梓店（設於高雄市○○區○○路七０二號），由上訴人
    公司提供電腦系統設備安裝於上開店址，並約定被上訴人每月需付七十五部電腦
    之租金（每部二千六百元）共十九萬五千元。
  (二)被上訴人於簽約時為支付自九十年六月起至九十二年五月止，共二十四個月之每
    月上開電腦租金，乃依序簽發二十四張支票（每月一張、每張面額十九萬五千元
    ，每張兌現日為每月十日）；並同時簽發四張本票，每張面額一百一十七萬元。
    而上開二十四張支票，其中前十五張已兌現，其餘九張則經上訴人於九十二年三
    月底歸還被上訴人。至於上開系爭四張本票，其中二張經上訴人於九十二年二月
    歸還被上訴人，其中一張亦於九十二年三底連同上開九張支票歸還被上訴人；剩
    餘一張之系爭本票（被上訴人九十年五月一日簽發、票號：0000000號、
    到期日九十一年十二月十日），業經上訴人公司於九十二年一月間持向本院聲請
    准許強制執行，並經本院裁定准予在案（本院九十二年度票字第二一三六號）。
  (三)被上訴人於九十一年八月十九日以高雄83支郵局第一八七號存證信函致上訴人公
    司之法定代理人乙○○，表示上開亞力士遊戲王國楠梓店將結束營業，並請求上
    訴人公司自九十一年九月一日起三日內將上開七十五部電腦搬回，且將上開尚未
    到期之其餘九張支票（自九十一年九月十日起至九十二年五月十日止，應付之每
    月電腦租金之支票）連同上開四張本票歸還被上訴人。（此存證信函附於本院九
    十一年度岡調字第八五號卷內）
  (四)上訴人公司於九十一年九月二十六日向本院聲請調解，請求聖文公司應將上開七
    十五部電腦等設備返還上訴人，而其聲請調解之事實及理由載明：「.....
    然相對人因營運不力，而由代表人丙○○於九十一年八月十九日以高雄83支郵局
    第一七八號存證信函通知終止合約，有存證信函可稽，聲請人（即上訴人公司）
    亦得無奈同意前終止本合約，... 」等語。嗣經本院岡山簡易庭於九十一年十一
    月十四日以九十一年度岡調字第八五號調解成立，即相對人聖文公司願返還上開
    七十五部電腦等設備予上訴人公司。
  (五)被上訴人就其簽訂系爭合約時，上訴人公司並未提出完整合約，僅將合約中最後
    一項讓被上訴人簽名，被上訴人並未質疑即簽立合約（但合約上甲方並未載有聖
    文公司），嗣於九十一年八月金，因被上訴人通知上訴人要求解約遭拒絕始發現
    合約上之立約人為聖文公司之事實，業據提出偽造文書及詐欺之告訴（高雄地方
    法院檢察署九十二年核退偵字第一八○號），因查無犯罪嫌疑而為不起訴處分確
    定在案。
五、本件被上訴人主張上訴人兩造間訂立系爭加盟合約，而於九十一年八月十九日起
    即以存證信函通知終止系爭加盟合約，固據其提出系爭加盟合約書一份為證，上
    訴人對此文書之真正雖不爭執，然以前揭情詞置辯，茲就本院之判斷析述如下：
  (一)與上訴人金鑽王公司簽訂系爭合約之對象究係被上訴人丙○○或聖文公司？
    查被上訴人丙○○之訴訟代理人於原審中自承是聖文公司與上訴人簽約，並非丙
    ○○所簽等語在卷（見原審卷第三十頁），且被上訴人自認僅在契約中之最後一
    頁甲方之代表人欄中簽上其個人姓名，另證人林聖展於偵查中證述：惟金鑽王公
    司欲簽約之對象係公司或行號等語（見高雄地檢署九十二年度核退偵字第一八○
    號偽造文書案件不起訴處分書），本件被上訴人就系爭加盟合約之終止，以聖文
    公司為相對人請求取回上開店址內之設備一事，業經本院九十一年岡調字第八五
    號調解成立在案，業經依職權調閱該調解卷宗審閱無訛，是以，被上訴人聲請調
    解之相對人既為聖文公司，並非丙○○個人，綜上所述，堪認系爭加盟合約存在
    於聖文公司與上訴人金鑽王公司間。
  (二)系爭本票所擔保之債務為何？
    (1)經查被上訴人於上訴人公司簽訂系爭合約時，為支付每月之租金十九萬五千元
      ，乃同時簽發二十四張支票（每張均為十九萬五千元）預為支付二年期計二十
      四個月之租金，而該等支票之發票日自九十年六月起，每月十日兌現一張；又
      被上訴人於簽發二十四張支票之同時，又簽發四張本票，每張本票之金額為六
      張支票之總額等情，已如前述，就系爭本票性質，自上訴人之訴訟代理人甲○
      ○到庭自承：（法官問：如何取得票據？《係指系爭本票》，答稱：作為擔保
      之用，保證支票不會退票，最主要保證租金會兌現等語觀之，被上訴人主張系
      爭本票所擔保者，係為保證前開支票兌現，包括租金如期給付一節，尚屬有據
      。且觀以系爭加盟合約書第八條第一項後段約定有：「‧‧甲方於簽約完成日
      即需支付頭期款新台幣九十萬元《每一台電腦頭期款新台幣壹萬兩仟元》，及
      四張保證本票或支票《每張票據依成交價金額之設備及軟體總價百分之二十開
      立》。合作期間保證票據分四次每半年為一期退還，雙方同意後合約繼續‧‧
      」等語觀之，系爭本票（即保證票據）乃約定合作期間分次返還，足證系爭本
      票是其性質係為擔保租金之給付，蓋若作為擔保契約之履行，則必於契約到期
      終止後一次返還，焉有於契約尚未到期即分次返還之理？足證系爭本票顯非保
      證系爭加盟合約之履行。
    (2)參酌證人即聖文公司九十年五月間之法定代理人林聖展證稱：「（是否知道丙
      ○○有簽發四張本票，每張都是一百一十七萬給金鑽公司？）他（指丙○○）
      有開電腦的分期付款，每個月十九萬五千，總共開了二十四張，又為擔保這些
      支票，又開四張本票。每兌現六張支票就要還一張本票。」等語可知，上訴人
      要求被上訴人簽發系爭本票，其真意應係為防範被上訴人所簽發之二十四張支
      票如未獲兌現而設，換言之，被上訴人所簽發之支票如均屆期兌現，則被告公
      司每月之租金債權即獲清償。另從表面觀之，六張支票之總額（一百一十七萬
      元）即為一張本票之面額，益徵本票之簽發應係擔保支票之兌現（即租金支付
      ）債務甚明。何況，上訴人於本院審理中自始至今，均無法就依據合約書第八
      條第一項第二款之約定，如何以「原成交價金額之設備及軟體總價之百分之二
      十」計算出一百一十七萬元為說明，是上訴人所稱，亦難採信。綜上所言，系
      爭本票（連同已歸還之三張本票）應係僅擔保被上訴人依系爭合約應給付租金
      之債務而已。
  (三)上訴人可否行使系爭本票權利？
    (1)承前所述，被上訴人於九十一年八月十九日以高雄83支郵局第一八七號存證信
      函致上訴人公司之法定代理人乙○○，表示上開亞力士遊戲王國楠梓店將於九
      十一年九月一日結束營業，並請求上訴人公司自九十一年九月一起三日內將上
      開七十五部電腦搬回，且將上開尚未到期之其餘九張支票（自九十一年九月十
      日起至九十二年五月十日止，應付之每月電腦租金之支票）連同上開四張本票
      歸還原告。而上訴人於九十一年九月二十六日向本院聲請調解，請求聖文公司
      應將上開七十五部電腦等設備返還上訴人，而其聲請調解之事實及理由載明：
      「‧‧‧然相對人因營運不力，而由代表人丙○○於九十一年八月十九日以高
      雄83支郵局第一七八號存證信函通知終止合約，有存證信函可稽，聲請人（即
      上訴人公司）亦得無奈同意前終止本合約，‧‧‧」等語。是由上開情事可知
      ，上訴人公司顯然已對聖文公司要求於九十一年八底前終止合約乙事表示同意
      ，換言之，兩造之合約應已於九十一年八月底終止，聖文公司之租金亦已給付
      至九十一年八月底止，並無積欠上訴人任何租金，為上訴人所不爭執，故上訴
      人自九十一年九月以後對聖文公司應無租金請求權存在。
    (2)再者，上訴人主張因聖文公司逾期支付租金而違約（系爭合約第十九條第一項
      ），故持系爭本票聲請強制執行云云一節，然查，系爭加盟合約第十九條規定
      「違約情形及救濟」，並載有：「一甲方（指聖文公司）若有下列情形之一，
      視為違約論：(1)乙方（指上訴人）認為甲方人於議定本約時，曾為虛偽陳述，
      或於本約內或甲方提供與乙方與本約有關之任何文件或證件內，所為之陳述或
      保證件內，所為之陳述或保證，經證明其重要部份為不確實者。(2)甲方逾期支
      付租金者。(3)甲方無支付能力、請求停止付、任何退票情形，財務情況實質上
      發生惡化時，與債權人合解、已受解散、破產或重整之申請、停業，經乙方認
      為其結果將增加乙方風險者。(4)標的物甲方之財產或擔保品，被聲請或實施假
      扣押，假處分或強制執行。」「二如甲方違約時，乙方得‧‧‧主張其權利：
      (1)主張全部已到期及未到期之債務全部到期‧‧‧」，換言之，只有在系爭加
      盟合約所述之違約情形，始得主張已到期及未到期之租金債務，然本件聖文公
      司並無上訴人所謂逾期支付租金之情形，已如前所述，此外，復查無其他所約
      定之違約情事，益徵系爭本票所擔保之債務並不存在。
六、綜上所述，上訴人既已同意系爭合約於九十一年八月底終止，而本件被上訴人既
    無系爭合約第十九條規定之違約情事，系爭本票所擔保之用以支付未到期之租金
    之支票債務即不存在，從而被上訴人起訴確認系爭本票債權關係不存在，即有理
    由，應予准許。原審因而為上訴人敗訴之判決，理由雖有不同，惟結論核屬一致
    。上訴意旨仍執陳詞，指摘原判決不當，求予廢棄改判，洵無理由，應予駁回。
七、據上論結：本件上訴為無理由，依民事訴訟法第四百三十六條之一第三項、第四
    百四十九條第一項、第七十八條，判決如主文。
中　　　華　　　民　　　國　　九十三　　年　　　九　　　月　　 三十 　　日
                                臺灣高雄地方法院民事第五庭
~B審判長法官　陳嘉惠
~B法　　　官　林玉心
~B法　　　官　郭慧珊
正本係照原本作成。
本判決不得上訴。
中　　　華　　　民　　　國　　九十三　　年　　　九　　　月　　 三十 　　日
~B法院書記官  邱靜銘
